---
title: "Importación y limpieza de tabla de Inventario de GEI 2010"
output: github_document
---

Este es un tutorial/reporte de cómo realizar la limpieza de la tabla resumen del Inventario de Gases de Efecto Invernadero de Costa Rica del 2010, tomando los datos directamente del documento original en pdf.

Paquetes a utilizar:
```{r}
library(tidyverse)
```


```{r}
tabla2010_raw <- read_csv("datos/TablaGeneral_InvGEI2010.csv")
```

Cosas necesarias para limpiar la tabla:
- Eliminar puntos como separadores de miles y cambiar comas a puntos para separadores de decimales
- Cambiar tipos de datos de todas las columnas menos la primera a números.
- Hacer categorización según columna *Tipo*.

```{r}
tabla2010 <- tabla2010_raw %>% 
  slice(2:104) %>% 
  mutate_at(vars(-Tipo), funs(str_remove(., "\\."))) %>% 
  mutate_at(vars(-Tipo), funs(str_replace(., ',', '.'))) %>% 
  mutate_at(vars(-Tipo), funs(as.numeric(.))) %>% 
  mutate(Cat = case_when(str_detect(Tipo, "^1") ~ "Energía",
                         str_detect(Tipo, "^2") ~ "Procesos industriales y uso de productos",
                         str_detect(Tipo, "^3") ~ "Agricultura, silvicultura y otros usos de la tierra",
                         str_detect(Tipo, "^4") ~ "Desechos",
                         str_detect(Tipo, "^5") ~ "Otros")) %>% 
  filter(!str_detect(Tipo, "^[1-5] ")) %>% 
  mutate(Cat2_cod = str_sub(Tipo, 1, 3))
```
Creación de tabla nueva con nombres de subcategorias:
```{r}
 tabla2010subc <- tabla2010 %>% 
  filter(str_detect(Tipo, "^[1-5]A |B |C |D |E |F |G |H "),
         !str_detect(Tipo, "^2G2")) %>% 
  mutate(Cat2_txt = str_sub(Tipo, 4,),
         Cat2_cod = str_sub(Cat2_cod, 1, 2)) %>% 
  select(Cat2_cod, Cat2_txt)
```

Union de tablas para tener columna con nombres de subcategorías:
```{r}
tabla2010 <- tabla2010 %>% 
  mutate(Cat2 = Cat2_cod,
         Cat2_cod = str_sub(Cat2_cod, 1, 2)) %>% 
  left_join(tabla2010subc, by = "Cat2_cod")
```

Eliminación de filas con acumulado de subcategorías:
Notese que las subcategorias 4 y 5 no tienen niveles inferiores, por lo que los acumulados de estas se dejan en la tabla.
```{r}
tabla_4_5 <- tabla2010 %>% 
  slice(87:n()) %>% 
  mutate(Cat = replace_na(Cat, "Otros"),
         Cat2_txt = coalesce(Cat2_txt, Tipo))
```

```{r}
tabla2010_2 <- tabla2010 %>% 
  mutate(Cat2 = str_remove(Cat2, " ")) %>% 
  filter(str_length(Cat2) == 3) %>% 
  slice(1:71)
```

Union de tablas:
```{r}
tabla2010_limpia <- rbind(tabla2010_2, tabla_4_5) 
```

